臺灣高等法院臺中分院刑事判決
111年度上訴字第503號
上  訴  人  
即  被  告  陳祥生
選任辯護人  宋易軒律師
            王聖傑律師
上列上訴人因違反毒品危害防制條例案件，不服臺灣臺中地方法
院110年度訴字第824號中華民國110年12月9日第一審判決（起訴
案號：臺灣臺中地方檢察署110年度偵字第4261、7898號），提
起上訴，本院判決如下：
    主  文
上訴駁回。
    事實及理由
一、本院審判範圍之說明：
（一）按民國110年6月18日刑事訴訟法第348條修正施行前已繫
      屬於第一審或第二審法院之案件，在修正施行後始因上訴
      而繫屬於第二審或第三審法院者，應適用修正後規定以定
      其上訴範圍（最高法院110年度台上字第5375號、111年度
      台上字第1323號刑事判決參照）。而上訴得明示僅就判決
      之刑、沒收或保安處分一部為之，修正後刑事訴訟法第34
      8 條第3 項定有明文。依該條項之立法說明：「為尊重當
      事人設定攻防之範圍，並減輕上訴審審理之負擔，容許上
      訴權人僅針對刑、沒收或保安處分一部提起上訴，其未表
      明上訴之認定犯罪事實部分，則不在第二審之審判範圍。
      如為數罪併罰之案件，亦得僅針對各罪之刑、沒收、保安
      處分或對併罰所定之應執行刑、沒收、保安處分，提起上
      訴，其效力不及於原審所認定之各犯罪事實，此部分犯罪
      事實不在上訴審審查範圍」等語。準此，上訴權人就下級
      審判決聲明不服提起上訴時，依現行法律規定，得在明示
      其範圍之前提下，擇定僅就該判決之「刑」（包括宣告刑
      、執行刑）、「沒收」、「保安處分」等部分單獨提起上
      訴，而與修正前認為上開法律效果與犯罪事實及所犯罪名
      處於絕對不可分之過往見解明顯有別。此時上訴審法院之
      審查範圍，將因上訴權人行使其程序上之處分權而受有限
      制，除與前揭單獨上訴部分具有互相牽動之不可分關係、
      為免發生裁判歧異之特殊考量外，原則上不再實質審查下
      級審法院所認定之犯罪事實及罪名，亦即應以下級審法院
      所認定之犯罪事實及罪名，作為審認其所諭知「刑」、「
      沒收」、「保安處分」是否違法不當之判斷基礎。
（二）本案係由上訴人即被告甲○○（下稱被告）檢附具體理由提
      起上訴，檢察官則未於法定期間內上訴；而依被告所提刑
      事上訴理由狀，及被告與辯護人於本院準備程序陳述之上
      訴範圍，均表明請依刑法第59條酌減其刑，並給予附條件
      緩刑之宣告，而明示僅就原審所量處之刑期部分提起上訴
      （詳參本院卷第29至35、79至80頁），並未對原判決之犯
      罪事實、罪名及沒收部分聲明不服，參諸前揭說明，本院
      僅須就原判決所宣告之「刑」有無違法不當進行審理；至
      於原判決關於犯罪事實、罪名認定、沒收及其證據取捨（
      本案並未諭知保安處分），既與刑之判斷尚屬可分，且不
      在被告明示上訴範圍之列，即非本院所得論究。則本院自
      應以原審所認定之犯罪事實及罪名為前提，據以衡量被告
      針對量刑結果不服之上訴理由是否可採，合先敘明。
二、本案據以審查量刑當否之原判決所認定犯罪事實及罪名：
（一）原判決犯罪事實：
    1.被告明知愷他命係毒品危害防制條例所規定之第三級毒品
      ，不得非法販賣，竟於109年11月上旬某日起，認識真實
      姓名及年籍均不詳之綽號「小凱」成年男子（下稱「小凱
      」），約定由「小凱」提供設有微信暱稱「德國馬牌」帳
      戶之手機及販賣第三級毒品愷他命之廣告予被告，並提供
      販賣之毒品，被告則持上開手機，以微信「德國馬牌」帳
      戶群發販售第三級毒品愷他命之廣告，及負責出面與購毒
      者交易。被告與「小凱」即以上開分工方式，共同基於販
      賣第三級毒品愷他命以營利之犯意聯絡，先後為下列行為
      ：
    ①於110年1月19日下午1時55分許，被告透過微信「德國馬牌
      」帳號與謝政峰（另由檢察官偵查中）聯繫，談妥毒品交
      易事宜後，被告即於同日下午2時許，在臺中市○○區○○路0
      段000號前，將第三級毒品愷他命1包交予謝政峰，並收受
      新臺幣（下同）4800元之價金，隨即離開現場。嗣謝政峰
      於同日下午2時25分許，在上址為警查獲，並為警扣得謝
      政峰甫購得之第三級毒品愷他命1包（驗前淨重1.5563公
      克，驗餘淨重1.5460公克）。
    ②謝政峰嗣為配合警方查緝其毒品上手，即於110年1月26日
      下午2時許，透過微信「德國馬牌」帳號與被告聯繫，佯
      稱欲向被告購買4800元之第三級毒品愷他命等語，並約定
      在臺中市○○區○○街000號前進行交易。被告遂於同日下午3
      時許，駕駛車牌號碼000-0000號自用小客車至上開地點，
      欲將第三級毒品愷他命1包交予喬裝買家之員警，並收取
      該員警佯為購毒價金之現金4800元後，旋為埋伏員警當場
      逮捕，並扣得被告所有之晶體2包（均含第三級毒品愷他
      命成分，驗餘淨重分別為0.8569公克、1.5492公克）、現
      金4萬4500元（其中4800元為販賣愷他命予謝政峰之犯罪
      所得）、其所持有之iphone黑色手機1支（其餘扣案物品
      與本案犯罪無涉），致此次販賣毒品之犯行未能得逞。
（二）原判決認定被告所犯之罪名：
      核被告所為，係犯毒品危害防制條例第4條第3項之販賣第
      三級毒品罪（售予謝政峰部分）、同條第6項、第3項之販
      賣第三級毒品未遂罪（售予喬裝買家之員警部分）。其所
      犯上開2罪犯意各別，行為互殊，應予分論併罰。而被告
      就其所犯上開2罪，均於偵查及歷次審判中自白，依毒品
      危害防制條例第17條第2項之規定減輕其刑；另被告就上
      述販賣愷他命予喬裝買家之員警部分，因販賣對象自始即
      無購買毒品真意而未遂，依刑法第25條第2項之規定遞減
      其刑。
三、上訴理由之論斷：
（一）被告上訴意旨略以：被告育有兩名分別為7歲及3歲之未成
      年子女，並有正當職業以獲取收入，若被告依原判決合併
      定執行刑而入監服刑，將使2名未成年子女失所依靠，進
      而對其等子女之成長產生嚴重負面影響。被告始終坦承犯
      行，深具悔意，且被告販毒所得扣除成本後，各僅實際獲
      利300元，販賣毒品之淨重各為約1.5公克、0.85公克、1.
      5公克，對象亦僅謝政峰1人。是以被告各次販賣毒品數量
      不多、價格非高、獲利甚微，犯罪情節、惡性及危害社會
      程度非鉅，客觀上足以引起一般同情而顯可憫恕，依法減
      刑後仍嫌過重。原判決未予考量上情，未依刑法第59條規
      定酌減其刑，自有違誤。
（二）被告因一時失慮而蹈法網，犯後已能坦承犯罪，知所悔悟
      ，應無再從事不法犯罪之可能，兼衡前述家庭生活經濟狀
      況，符合法院加強緩刑宣告實施要點第2條第10款之規定
      ；若判被告入監服刑，不僅無法達成矯正行為之效，反會
      受獄中眾多同質性犯罪之煽動與誘惑，降低其社會修復之
      功能，並提高其出獄後再為同質犯罪之風。請考量被告經
      此偵審程序與科刑之教訓，當知所警惕，而無再犯之虞，
      予以被告緩刑之宣告，以勵自新等語。　　
（三）本院查：
    1.按犯罪之情狀顯可憫恕，認科以最低度刑仍嫌過重者，得
      酌量減輕其刑，刑法第59條定有明文。是本條之酌量減輕
      其刑，必須犯罪另有特殊之原因、背景或環境，在客觀上
      顯然足以引起一般人同情或憫恕，認為即予宣告法定最低
      度刑猶嫌過重者，始有其適用（最高法院106年度台上字
      第3010號刑事判決參照）。原判決就被告如何不應適用刑
      法第59條酌減其刑，已於理由中詳予論述，並說明被告販
      賣第三級毒品，直接戕害購毒者身心健康，助長毒品流通
      ，對社會治安實有相當程度危害，惡性匪淺，倘遽予憫恕
      被告而依刑法第59條規定減輕其刑，除對其個人難收改過
      遷善之效，無法達到刑罰特別預防之目的外，亦易使其他
      販毒者心生投機、甘冒風險繼續販毒，無法達到刑罰一般
      預防之目的，衡諸社會一般人客觀標準，尚難謂有量處上
      開減輕及遞減後之刑度仍嫌過重而情堪憫恕之情形。原判
      決所為上開論斷，尚非無據，其適用法律並無違誤。況刑
      法第59條所規定之酌減其刑，既係以縱使量處法定最低本
      刑猶嫌過重者，為其前提要件，必於犯罪之情狀顯可憫恕
      時，始得為之，自須考量犯罪所生危害、加重減輕事由與
      處斷刑範圍之連動效應，依個案具體情狀而有所調整，非
      可浮濫為之。本案被告販賣第三級毒品愷他命之數量及所
      得雖非甚鉅，與大盤販賣大量毒品者固屬有別，惟本院衡
      酌被告無畏嚴刑峻罰，為牟己利而恣意販賣毒品，造成毒
      害擴散氾濫進而危及他人身心健康，情節非輕，對照其於
      適用相關減刑規定後可得量處之刑罰範圍，應無過苛之嫌
      ，亦不存在任何特殊之原因與環境，使其在客觀上足以引
      起一般人之同情而可值憫恕，自無適用刑法第59條酌減其
      刑之餘地。至於被告販賣對象之人數多寡、販售所得金額
      、被告犯後態度等情，皆非能否適用刑法第59條酌減其刑
      之絕對標準。被告猶執陳詞，率謂原判決未予適用刑法第
      59條為不當，容非允洽，尚無可採。
    2.被告雖又提及其育有2名未成年子女，並有正當職業以獲
      取收入，倘入監服刑，將使上開未成年子女失所依靠，進
      而對其等子女之成長產生負面影響等語；惟關於被告之家
      況及個人經濟情形，乃刑法第57條所需考量之「單純犯罪
      行為人情狀」（包含犯罪行為人之生活狀況、品行、智識
      程度、資力），尚與犯罪無直接之關係，已非刑法第59條
      所述之犯罪情狀。被告徒以前揭個人事由，主張本案應依
      刑法第59條酌減其刑，自有未洽。尤其被告倘若顧念家中
      年幼子女及家庭經濟，理應謹慎自持，避免從事販賣毒品
      犯行而使家人掛懷蒙羞，方能繼續憑恃己力賺取生活所需
      ，並回應年幼子女之殷切期待，豈能於恣意蹈犯刑章之餘
      ，再以自己家況如何堪憫而冀圖獲邀寬典？是以被告上訴
      意旨所稱家中經濟狀況及未成年子女尚待養育等情，均非
      得以援引刑法第59條酌減其刑之合理事由，亦非可取。
    3.又按量刑係法院就繫屬個案犯罪之整體評價，為事實審法
      院得依職權自由裁量之事項，倘其未逾越法律所規定之範
      圍，又未明顯違背正義，即不得任意指摘為違法。不同案
      件，縱屬係同一類型之犯罪，因犯罪行為人不同，犯罪情
      節迥異，犯罪所生之危險及損害亦不盡相同，法院就個案
      之量刑，於審酌全案之犯罪情狀而為整體綜合之觀察，苟
      係以行為人之責任為基礎，並已斟酌刑法第57條各款所列
      情狀，倘其刑之量定並未逾越公平正義之精神，客觀上亦
      不生量刑輕重之裁量權濫用，自不得比附援引他案之量刑
      情形，指摘本案量刑失當而違背罪刑相當原則（最高法院
      109年度台上字第2062號刑事判決參照）。被告於上訴理
      由狀所引用其他案件依據刑法第59條予以酌減其刑之事例
      ，既與本案情節未盡相同，基於「個案拘束原則」，本院
      仍應參酌本案全部事證獨立審判，而毋庸受限於不同法院
      就相異事件所為之量刑結論，尤不得以此率認原判決就此
      部分所為法律適用有何違誤。
    4.再按受2 年以下有期徒刑、拘役之宣告，而有刑法第74條
      第1 項所列2 款情形之一，認以暫不執行為適當者，得宣
      告2 年以上5 年以下之緩刑，刑法第74條第1 項定有明文
      。其中所謂受2 年以下有期徒刑之宣告，係指宣告其刑及
      所定應執行刑之裁判而言，於數罪併罰案件，係指各罪之
      宣告刑均為2 年以下有期徒刑，且依刑法第51條第5款規
      定所定應執行刑亦為2 年以下有期徒刑，如合於緩刑宣告
      之要件，可於各罪刑之宣告時分別諭知緩刑，再行或於各
      罪定應執行刑後，一併宣告緩刑，均無不合（最高法院10
      9年度台上字第4994號刑事判決參照）。則原判決就被告
      所犯各罪，分別量處有期徒刑3年8月、1年10月，並非各
      罪之宣告刑均為2年以下有期徒刑，參諸前揭說明，已與
      刑法第74條第1項之緩刑要件不符。且被告既無再依刑法
      第59條酌減其刑之餘地，已如前述，原判決所為前揭量刑
      結論即應仍予維持。被告上訴請求諭知緩刑，於法自有未
      合，顯非可取。
（四）綜上所述，被告明示僅就原判決之刑提起一部上訴，並以
      前開情詞主張原判決未予適用刑法第59條為不當，並請求
      諭知緩刑，均無理由，應予駁回。
據上論結，應依刑事訴訟法第368條，判決如主文。 　　　
本案經檢察官郭明嵐提起公訴，檢察官乙○○到庭執行職務。
中　　華　　民　　國　　111 　年　　5 　　月　　10　　日
          刑事第十二庭    審判長法　官  張  國  忠 
　　　　　                      法　官  陳      葳
　　　　　　　      　　　　　  法　官  高  文  崇
以上正本證明與原本無異。
如不服本判決應於收受送達後20日內向本院提出上訴書狀，其未
敘述上訴之理由者，並應於提起上訴後20日內向本院補提理由書
（均須按他造當事人之人數附繕本）「切勿逕送上級法院」。因
疫情而遲誤不變期間，得向法院聲請回復原狀。  

　　　　　　　　　　       　　 書記官  施  耀  婷

中　　華　　民　　國　　111 　年　　5 　　月　　10　　日